【裁判字號】    96,醫,6
【裁判日期】    991216
【裁判案由】    損害賠償
【裁判全文】
臺灣嘉義地方法院民事判決                 96年度醫字第6號
原      告  陳錫聰
訴訟代理人  古富祺律師
            劉政杰律師
原      告  許秀葉
前列二人共同
訴訟代理人  陳國維
            唐淑民律師
前列二人共同
送達代收人
            鄒宗育
被      告  佛教慈濟綜合醫院大林分院
法定代理人  簡守信
被      告  張國翊
            施中岳
前列三人共同
訴訟代理人  陳文松律師
            吳政展
前列三人共同
複代理人    傅馨儀律師
上列當事人間損害賠償事件，本院於民國99年11月16日言詞辯論
終結，判決如下：
    主  文
原告之訴駁回。
訴訟費用由原告各負擔二分之一。
    事實及理由
一、原告方面
  (一)聲明：
    1.被告應連帶給付原告陳錫聰新台幣（以下同）2,667,322
      元、原告許秀葉新台幣2,594,484 元，及均自起訴狀繕本
      送達翌日起至清償日止，按年息百分之5 計算之利息。
    2.訴訟費用由被告連帶負擔。
  (二)陳述：
    1.被害人陳秋君因劇烈嘔吐於民國95（西元2006年）年1 月
      2 日凌晨0 時14分至被告佛教慈濟綜合醫院大林分院（下
      稱慈濟醫院大林分院）急診室求診，被告張國翊時任該院
      住院醫師，得知被害人肝指數異常，卻未立刻為進一步鑑
      別診斷或抽血檢查，僅告知陪同就醫之同學，肝指數異常
      係肝發炎所引起，可至腸胃科門診追蹤檢查，卻未考慮亦
      有可能係肝發炎以外之原因所引起，亦未作進一步排除檢
      查；而時任主治醫師之被告施中岳，亦未在醫院留守，致
      未能發現上開情事。直至當日凌晨4 時40分陳秋君開始呼
      吸困難，咳嗽且生命徵象不穩，被告張國翊於同日時50分
      由12導程心電圖得知其心律為「有脈搏之心室頻脈」後，
      未遵照美國心臟科醫學會頒布之「高級心臟救命術」指導
      準則，立即進行心臟整流電擊，也未立即給予抗心律不整
      藥物，僅呼叫心臟科值班醫師，最後於同日5 時26分始進
      行心臟整流電擊，導致延誤36分鐘以上之關鍵時間，造成
      陳秋君最後因心律不整「有脈搏之心室頻脈」，致死機會
      增加；又當陳秋君前開進行心臟整流電擊後，發生心臟停
      止跳動，而開始進行心臟按摩時，竟立即給予sodium bic
      arbonate（中文名稱：碳酸氫鈉、商品名：Jusomin ）4
      支，惟依美國心臟科醫學會頒布之「高級心臟救命術」指
      導準則中指出，進行急救早期給予碳酸氫鈉可能有害，且
      當時給予此藥並沒有任何明確的適應症，反提高被害人死
      亡率。查被告張國翊於95年10月30日始參加急診專科醫師
      考試，96年1 月1 日通過考試取得執照，惟於被害人就診
      時，其僅具備住院醫師資格，竟違規定在急診室看診，終
      究因經驗不足與醫療失當，致陳秋君不幸往生。是原告依
      民法第184 條第1 項前段、第192 條第1 、2 項、第194
      條及第188 條第1 項前段規定，向被告3 人請求連帶負擔
      損害賠償責任：(1)喪葬費用，合計211,600 元；(2)扶養費
      用，原告陳錫聰部分為455,722 元，原告許秀葉部分為59
      4,484 元；(3)精神慰撫金，陳錫聰及許秀葉各2,000,000
      元。綜上，陳秋君經相驗鑑定死因為淋巴球性心肌炎，並
      非不治之症，卻因被告之疏失而喪失生命，被告自應負連
      帶賠償責任。
    2.查行政院衛生署醫事審議委員會（下簡稱為：醫審會）鑑
      定報告，因鑑定人不具名，且常有醫醫相護，致犧牲病患
      權益，實務上亦多有不採醫審會鑑定報告，而判處醫師犯
      業務過失傷害罪責之案例，況醫審會就本件醫療糾紛所為
      之鑑定結論，亦有多處明顯錯誤，分述如下：
      (1)鑑定報告既認定有延遲急救之疏失，卻逾權認定此疏失
        與死亡結果無因果關係。
      (2)醫審會鑑定報告所引為西元1983年與西元2005年之文獻
        ，資料老舊，且其研究病症與研究對象年齡均與被害人
        不符。
      (3)當年慈濟醫院大林分院並未經核准得訓練急診醫師，被
        告張國翊當時亦未有急診專科資格，卻未通知主治醫師
        到場指導，自有違法。
      (4)經大量輸液後，被害人休克、血壓下降及心跳過快狀況
        無法解除時，即應排除腸胃炎可能性，應找出其他引起
        之原因，被告張國翊顯然無法正確判斷，且未作心肌酵
        素檢測，致使病情持續發展，非無疏失。
    3.又關於長庚醫療財團法人林口長庚紀念醫院（下稱林口長
      庚紀念醫院）鑑定違誤之處如下：
      (1)陳秋君之低血壓是否屬處於休克狀態，與醫審會認定相
        左。
      (2)陳秋君心肌炎病情急速惡化，依經驗推測恐均無法順利
        挽救其生命之認定與醫審會認定不符，且未說明其經驗
        推測之依據。
      (3)通篇所謂醫學上、臨床上、未必、不一定均未提出相關
        依據。
      (4)似認為患者所罹疾病係屬高死亡率者，急診室醫師縱未
        依其專業能力，對於急診病患應注意綜合診斷、檢查之
        結果，採取必要之救治措施及延遲，即無相當因果關係
        ，核與實務見解顯然不符。
二、被告方面
  (一)聲明：
    1.原告之訴駁回。
    2.訴訟費用由原告負擔。
  (二)陳述：
    查病患陳秋君肝指數檢查異常，其可能原因很多，但病患的
    臨床表現全以腸胃道症狀為主（嘔吐、腹痛），完全沒有胸
    悶、胸痛或喘的症狀，且在被告張國翊給予藥物治療後，病
    患表示症狀已改善。在急診留置觀察期間，醫護人員均頻繁
    探視病患，病患亦未表示不適。但當時因為抽血檢查出現不
    正常數值，所以即使病患表示症狀已改善，仍未讓病患離開
    ，準備在白天安排其他檢查。故被告張國翊之處置並無不當
    或任何疏失。次查被告張國翊並非未立即給予病患心臟整流
    ，而是一方面在連絡心臟科醫師，一方面是因為病患一直是
    清醒的，當時判斷認為電擊後可能會心臟停止跳動，所以想
    先聯絡病患家屬。後來由於病患血壓一直下降，即給予心臟
    整流，並未有任何故意耽擱之處。再者因病患抽血顯示有酸
    血症，在PH值偏低的血液環境下，會造成電解質不平衡，增
    加再次心律不整的機會。給予碳酸氫鈉目的在改善病患的酸
    血症，使用的目的及時機與ACLS指導準則所提供狀況並不相
    同。根據新的Guidline（指導原則）Sodium bicarbonate（
    碳酸氫鈉）在酸血症狀態下的心臟停止，是應該考慮使用的
    。故被告張國翊給予病患服用碳酸氫鈉，並無不當。被告施
    中岳自晚上8 點交班後，就一直在急診辦公室，主治醫生是
    當第一線醫師的諮詢者，急診辦公室就在急診部內，至診間
    只需幾秒鐘時間，無起訴狀所稱「未在醫院留守」或「擅離
    職守」之情。綜上，被告對病患之診療與處置，並無任何醫
    療故意或疏失，原告依侵權行為之法律關係，請求被告連帶
    給付如起訴狀所載金額，顯屬無據。
三、本院得心證之理由：
  1.按侵權行為法之規範目的，在於合理分配損害，因此過失之
    認定應採客觀標準。就醫療事故而言，所謂醫療過失行為，
    係指行為人違反依其所屬職業（如醫師），通常所應預見及
    預防侵害他人權利之行為義務。從而行為人只要依循一般公
    認之臨床醫療行為準則，以及正確地保持相當方式與程度之
    注意，即屬於已為應有之所有注意；但行為人若違反該等醫
    療行為準則，亦未保持相當方式與程度之注意，則應認為具
    有過失。但急診與一般門診有異，須考量緊急醫療行為之特
    殊性，因急診者應立即給予患者緊急適當之處理，以拯救其
    生命、縮其病程，保留其肢體或維持其功能；而門診則係針
    對病患之病因進行詳細檢查並加以確認後，而採取適當之醫
    療措施予以診治，故二者對於病患之醫療行為所著重之處置
    並不相同。前者係以穩定病患之生命徵象為首要，而後者則
    係以查明病患之病因為首要。從而本件於論斷被告是否負有
    一定行為義務而不作為時，除須依被告進行醫療行為當時之
    具體情形衡量外，尚應就緊急醫療行為之特殊性一併考量。
  2.本件原告主張，陳秋君於95年1 月2 日凌晨0 時14分因身體
    不適前往被告慈濟醫院大林分院急診就醫，由被告醫院住院
    醫師即被告張國翊負責診治，而被告施中岳同為值班之主治
    醫師，陳秋君於被告醫院急診室歷經7 個小時之治療，病情
    急轉直下，竟於當日7 時21分因急性心肌炎不治辭世之情，
    為兩造所不爭執，並經本院依職權調取台灣嘉義地方法院檢
    察署96年度調偵字第377 號、97年度偵字第4189號被告張國
    翊、施中岳涉犯業務過失致死案件等相關偵查、相驗卷宗，
    以及台灣高等法院台南分院檢察署98年度上聲議字第1093號
    案卷，前開偵查案卷所附之被告慈濟醫院大林分院陳秋君病
    歷資料等查核屬實，可以認定。又本件醫療糾紛事故歷經台
    灣嘉義地方法院檢察署、台灣高等法院台南分院3 度送請醫
    審會進行鑑定，再經本院整理原告所提疑義送請林口長庚紀
    念醫院提供鑑定意見，亦有各該行政院衛生署書函檢送之鑑
    定書（文號如下：1.96年8 月22日衛署醫字第0960204196號
    函、2.97年5 月21日衛署醫字第0970200172號函、3.98年10
    月1 日衛署醫字第0980211402號函），林口長庚紀念醫院99
    年10月21日（九九）長庚院法字第０七二三號函檢附之鑑定
    意見在卷（參本院卷二第33至37頁），均合先敘明。
  3.原告雖主張陳秋君肝指數異常，被告張國翊卻未立刻為進一
    步鑑別診斷或抽血檢查，導致心肌炎延遲發現等語。惟不論
    前開醫審會之鑑定書或林口長庚紀念醫院之鑑定意見，均明
    白表示肝指數過高發生之可能原因多端，對於心肌炎之診斷
    並無特異性，按不同疾病之臨床症狀本無法絕對區隔，是同
    一症狀本有多種可能原因重疊，依人類現行醫療技術，醫學
    上實難百分百斷言某些症狀定是某一種疾病所致，而常以蓋
    然性高低作為治療順序，故是否能以事後所確認之心肌炎，
    往前回溯推測急診時必有診斷疏漏之情形，實有疑義。即不
    能以事後之明，將原屬於意外的，指責其為過失（參見王澤
    鑑，醫學倫理及法律，臺灣醫界第30卷第5 期）。從而，被
    告張國翊依陳秋君臨床表現症狀以更常見之急性腸胃炎為診
    斷治療，已難謂有違醫學常規。至於原告所謂大量輸液後，
    陳秋君症狀並未完全解除，即應排除腸胃炎可能性，而續找
    出其他引起之原因等語，惟急性或猛爆性心肌炎常須靠排除
    其他疾病，才會列入可能之判斷，依陳秋君臨床症狀及心肌
    炎惡化之速度，並慮及緊急醫療之特殊性，實難苛責被告張
    國翊應及時發現心肌炎，而以事後諸葛之姿指摘其誤，要非
    妥適。
  4.就心臟電擊延誤部分，不論醫審會或林口長庚紀念醫院鑑定
    報告理由雖略有不同，惟均同意該延遲與陳秋君死亡並無因
    果關係，因依陳秋君到院之臨床心肌炎症狀不明顯，至開始
    表現出心肌炎症狀，到陳秋君死亡，其病情惡化之速，縱臨
    床上如原告所期之緊急救治，亦難認可順利挽救陳秋君之生
    命。本院並不排除於事發當時，當被告醫院對於陳秋君歷來
    身體狀況擁有最完整詳盡之病歷、診斷記錄資料；陳秋君至
    被告醫院急診當時遇到最具專業、經驗，甚至擁有超越當時
    醫療知識水準之醫生（觀原告所提出之文獻資料部分為事發
    後所發表可知），而該院復具有同步於當時最先進技術之精
    密醫療設備，有將陳秋君自致死率高達75％急性心肌炎搶救
    成功此一假設可能性之存在（林口長庚紀念醫院則認為，依
    據Fenogilo et al. 於1983年發表於New English Journal
    of Medicine 的報告，急性與快速進展心肌炎的死亡率達88
    ％，見本院卷二第36頁）。但上開完美醫療軟硬體配套狀況
    卻悖離本件醫療環境的現實。因病患前往急診就醫之醫院不
    可能均為教學醫院或醫學中心級之醫院；而醫院急診室亦無
    法由該院各專科醫師全體24小時輪值，以隨時治療罹患各種
    不同病症之病患，且基於醫療資源有限性，以及就我國目前
    醫師人力資源觀察，該項措施於客觀上亦有顯著困難；而緊
    急醫療亦非對病患之病因進行詳細檢查並加以確診治療，乃
    係以穩定病患之生命徵象為首要，從而，事後執現已發表醫
    學文獻上之最嚴格的知識、技術標準，以急性心肌炎非百分
    之百致死率此節，指摘被告張國翊急診時診斷失當，並據以
    推論醫審會及林口長庚紀念醫院鑑定均有偏頗未洽，實係理
    想與現實落差所致。綜上所述，依原告所陳縱有更為完善之
    醫療技術，但尚難謂係現行醫療常規所要求，是可認本件陳
    秋君病情惡化過速，即便被告張國翊、施中岳未延誤施以心
    臟同步整流電擊搶救，囿於事發當時客觀醫療環境、病患身
    體資訊，仍無法順利挽救陳秋君生命。此亦為醫審會3 次鑑
    定報告均指稱：有關急救過程，陳秋君在當日凌晨5 時即被
    發現有心室頻脈，惟至同日凌晨5 時22分始給予心臟同步整
    流電擊，就醫療常規來看，在電擊時機或稍有延遲之疏失。
    然就一般情況下，心室頻脈之病人，對於心臟電擊之反應良
    好，但用於陳秋君則反應不佳，終至死亡，故導致陳秋君死
    亡原因應是心肌炎急速惡化所致，延遲同步電擊雖對病情有
    一定程度影響，但不致導致死亡，故而被告張國翊之前揭延
    遲即與陳秋君之死亡結果無因果關係。林口長庚紀念醫院鑑
    定意見亦稱：依陳君整體病情研判，陳君病情惡化迅速，若
    於發現心室頻脈時立即施以心臟同步整流電擊，恐亦無法提
    昇病患之急救存活率；甚且，即使被告張國翊在診治病患之
    初即診斷出心肌炎，恐亦無法有效救治陳君之生命，故難謂
    被告張國翊及施中岳於醫療上有所疏失（參見本院卷二第36
    頁）。
  5.原告雖又稱醫審會鑑定報告有醫醫相護，致犧牲病患權益情
    事。惟按，行政院衛生署醫事審議委員會依醫療法第98條第
    1 項第4 款規定，僅受理法院或檢察機關之委託鑑定，針對
    委託鑑定機關所詢之鑑定範圍或事項，就司法或檢察機關所
    認定之案件事實，審酌其所送之病歷、訴狀或卷證等相關書
    面資料，就醫療機構或醫師之醫療過程中，是否有違反醫學
    知識及醫療常規，提供專業之書面鑑定意見供委託機關偵查
    或審判之參考（見本院卷二第24至27頁所附行政院衛生署99
    年7 月22日衛署醫字第0990018110號覆函），而醫審會下設
    負責司法或檢察機關委託鑑定事務之醫事鑑定小組，依行政
    院衛生署醫事審議委員會設置要點第4 條規定，置委員21人
    至27人，以其中1 人為召集人，除由衛生署長就該會委員中
    指定兼任外（依前揭要點第3 條規定醫審會委員均由衛生署
    長就不具民意代表、醫療法人代表身分之醫事、法學專家、
    學者及社會人士遴聘，其中法學專家及社會人士比例，不得
    少於3 分之1 ），並就其他不具民意代表、醫療法人代表之
    醫事、法學專家、學者及社會人士遴聘之，其中法學專家及
    社會人士之比例，亦不得少於3 分之1 （參見本院卷二第25
    頁）。前揭醫審會3 次鑑定既係依法受台灣嘉義地方法院檢
    察署、台灣高等法院台南分院檢察署囑託，參照隨送之相關
    偵查卷證、陳秋君病歷資料、X 光光碟片，對於被告張國翊
    、施中岳於本件診療、急救程序是否有誤診、遲延急救等過
    失行為；如有過失行為，與陳秋君死亡有無因果關係等委託
    鑑定事項加以鑑定，並針對原告（於偵查中為告訴人）於刑
    案偵查、聲請再議等程序所提疑問提供專業意見，其執行醫
    事鑑定程序並無不法。據上遴聘要點規定更可得知，執行本
    件醫事鑑定之組成人員悉依法定程序由衛生署長遴聘而來，
    並非任何個案當事人可憑其個人意志決定成員，更無因當事
    人利益、意志等無關因素不當影響其等就受託事項所得鑑定
    結論之可能。原告僅憑個人臆測，指摘醫審會所為鑑定有醫
    醫相護，對病患不公之情事，非但毫無依據，亦對受託辦理
    鑑定之醫審會醫事鑑定小組人員有失公平。
  6.承前，基於緊急醫療特殊性及目前醫師人力資源觀察，急診
    室醫生並不以具專科資格為要，是行政院衛生署亦函覆本院
    ：依醫師法之規定，凡具有醫師資格者，均得執行各項醫療
    業務。又醫療業務在性質上本為一體，無法嚴格分割，專科
    醫師制度，僅係醫師之專長認定，依現行法律，據專科醫師
    資格者故可從事該專科範圍內之醫療業務，而未具該科專科
    醫師資格之醫師，亦無限制其從事該專科範圍內之業務，爰
    此，未具急診醫學科專科醫師資格之醫師，於急診室執行醫
    療業務，依法尚無不符等情在卷（參本院卷一第315 至316
    頁所附行政院衛生署99年6 月18日衛署醫字第0990014085號
    函文），故原告主張被告張國翊於本件陳秋君急診就醫時不
    具急診專科資格卻執行急診業務乃屬違法，應有過失此節即
    無理由。從而，被告張國翊既得獨立執行急診醫療業務，其
    所為診斷毋庸均經被告施中岳在場複審監督自明，又原告並
    未舉證證明被告施中岳於本件有任何當張國翊有求助、諮詢
    需求時未能即時出現、提供協助之情事，是原告徒執被告施
    中岳在值班時人在辦公室而未在急診室內，放任被告張國翊
    獨自執行急診醫療行為此節，指被告施中岳有過失此部主張
    亦無理由。
  7.綜上所述，本件陳秋君於本件事發之時係國立中正大學在學
    學生，正值二十一、二歲之青春年華，即將完成學業，進入
    社會一展人生抱負。竟自95年1 月2 日凌晨0 時14分因吃飯
    及吃藥後嘔吐（先前另於民間私人診所就醫所開用藥）前往
    被告慈濟醫院大林分院急診就醫，歷經7 個小時，病情急轉
    直下，而於當日7 時21分因急性心肌炎不治辭世。家屬於當
    日5 時39分甫接獲醫院電話聯絡，旋於當日6 時55分由彰化
    縣居住處馳至醫院急診室，未及半小時所接獲者竟是至親不
    治身亡之噩耗，因而所受打擊之大、精神痛苦折磨之深，本
    院基於同理心之體認，當然能夠理解與同情。但陳秋君英年
    驟逝誠屬人間不幸，但司法正義所應實現者，乃將不幸事實
    帶來之損害歸由應負責任之人承擔，而非一有不幸事實發生
    ，不問應否歸責，即一味苛責相關人等，令依法不應負責之
    人負起責任。司法若果真為此，無異於已發生不幸事實之外
    ，再以國家公權力製造另一無辜承受法律責任者之不幸，如
    此不僅悖離體現公平正義此一法律制度所由設之根本精神，
    想亦非本件亡者陳秋君在天之靈所願。陳秋君兄長陳國維先
    生因同為醫師，對於本件醫療程序提出許多專業上的質疑，
    惟醫學本為應用科學之一環，醫療知識技術、設備乃隨人類
    科學知識進展而與時俱進，恰如肺結核此症，在數十年之前
    乃屬不治惡疾，伊時不幸罹病患者，往往因大眾恐懼心理作
    祟，受到不人道之對待甚至隔離於社會，然至此時，只要於
    發現罹病後能夠遵照醫矚按時投藥、追蹤，有效控制病情、
    根治病症均非難事。同於此理，以現時醫療知識、技術、設
    備水準，執陳秋君死於急性心肌炎此一事後診斷結果，及陳
    秋君於歷經被告醫院急診室急救7 小時所得完整病歷資料，
    對於被告張國翊在陳秋君急診就醫之初，前開相關資訊均未
    臻完整之際所為醫療行為是否恰當加以質疑，將使本件陷入
    循環論證之困境，更非判斷歸責與否之正道。本院身為廣大
    不具醫學專業之潛在病患一員，自然希冀所有病患均能獲得
    最高標準的醫療服務，但事不隨願十之八九，因所謂一般公
    認之醫療行為準則，必須兼顧醫師實際執行業務之現況。本
    件因陳秋君到被告醫院急診就醫時心肌炎症狀不明顯，其年
    齡既輕又無心臟病史，未能及時診斷出心肌炎，實力所難求
    ，又心肌炎症狀出現後惡化速度過快，被告醫師或有延誤實
    施同步心臟整流電擊之疏失，惟對於陳秋君辭世結果卻無因
    果關係，有如前述。是本院雖感遺憾，但綜上情節仍應駁回
    原告所請。爰判決如主文。至於原告聲請傳喚石台平先生到
    院為鑑定證人此節，本院認為，本件歷經醫審會、林口長庚
    紀念醫院總共4 次鑑定，客觀事實已明，且石台平先生既未
    於陳秋君接受急救時親歷現場，又非參與本件相驗、解剖複
    驗陳秋君死因之執行職務法醫，難認其對於本件醫療事故能
    夠提出前人所無之精闢事證，因認原告此項調查證據聲請，
    為無必要，附此敘明。
四、因本件事證已臻明確，兩造其餘主張陳述及所提之證據，均
    毋庸再予審酌，附此敘明。
五、據上論結，依民事訴訟法第78條、第85條第1 項前段，判決
    如主文。
中    華    民    國    99    年    12    月    16    日
                  民二庭法  官  陳思睿
以上正本係照原本作成。
如對本判決上訴須於判決送達後20日內向本院提出上訴狀。
如委任律師提起上訴者，應一併繳納上訴審裁判費。
中    華    民    國    99    年    12    月    16    日
                        書記官  張富

司法院資訊處製作；財團法人民間司法改革基金會備份。
